---
title: "eksamen_2021v"
output:
  html_document:
    df_print: paged
  pdf_document: default
editor_options:
  markdown:
    wrap: 72
---

```{r setup, include=FALSE}
knitr::opts_chunk$set(echo = TRUE)
library(metRology)
```

# Grunnleggende

## a) Bernoulli-prosess

La A være alle R-brukere i verden, og B være alle MatLab- brukere. Bruk
følgende anslag på antallene: R: \|A\| = 2 000 000 MatLab: \|B\| = 4 000
000 Overlapp: \|AB\| = 400 000

### i.

La p1 være andelen R-brukere som også er MatLab-brukere, og la p2 være
andelen MatLab-brukere som også er R-brukere. Regn ut disse to tallene.

### ii.

På den nye jobben din er det 15 R-brukere. La X være hvor mange av dem som også er MatLab-brukere, og la X $\thicksim$f(x). Finn 
a. f(x) 
b. E\[X\]
c. Tegn sannsynlighetsfordelingen (pdf).

### iii.

Du er på konferanse for MatLab-brukere. La Y være antallet
ikke-R-brukere du hilser på før du har hilst på 4 R-brukere, og la Y
$\thicksim$g(y). Finn A. g(y) B. P(Y \> 20) C. $\sigma$\^2_Y .


## b) Gaussisk prosess

### i.
X$\thicksim$f(x) er en kontinuerlig stokastisk variabel med E[X] = 4, $\sigma$X = 2.
Bruk normaltilnærmingen til f(x) til å regne ut P(X $\leq$ 3).

```{r, echo=FALSE}
X = pnorm(3, 4, 2)

```
X = $\Phi_{(4, 2)}(3)$ = 0.30853

### ii.
Y $\thicksim$ g(y) er en diskret stokastisk variabel med E[Y] = 4, $\sigma$Y = 2. Bruk
normaltilnærmingen til g(y) til å regne ut P(Y $\leq$ 3).

```{r, echo=FALSE}
Y = pnorm(3+0.5, 4, 2)
```
Y = $\Phi_{(4, 2)}(3 + \frac{1}{2})$ = `r Y`


# Inferens

## Gaussisk prosess

```{r, echo=FALSE}
data_2_b = c(-1.387893, 232.101166-233.028275, 227.13829-232.101166, 229.274261-227.13829, 228.989822-229.274261, 242.533188-228.989822, 244.142151-242.533188, 235.772461-244.142151, 232.944489-235.772461)

data_2_b

n = length(data_2_b)

K_0 = 0
Sigma_0 = 0
nu_0 = -1
C_0 = 0

Sigma_X = sum(data_2_b)

Sigma_XX = sum(data_2_b^2)

SSx = Sigma_XX - n * mean(data_2_b)^2

K_1 = K_0 +  n
Sigma_1 = Sigma_0 + Sigma_X
m_1 = (Sigma_1 / K_1)
nu_1 = nu_0 + n
C_1 = C_0 + Sigma_XX
SS_1 = C_1 - K_1 * m_1^2

s_1_2 = SS_1 / nu_1

s_1 = sqrt(s_1_2)


# Hvis Svein Olav er teit og vil ha enda en runde med sjekk i Gaussisk:
ny_data = c(2832, 123, 123, 543,54,234)

n_2 = length(ny_data)

Sigma_X = sum(ny_data)

Sigma_XX = sum(ny_data^2)

SSx = Sigma_XX - n * mean(data_2_b)^2

K_2 = K_1 +  n_2
Sigma_2 = Sigma_1 + Sigma_X
m_2 = (Sigma_2 / K_2)
nu_2 = nu_1 + n_2
C_2 = C_1 + Sigma_XX
SS_2 = C_2 - K_2 * m_2^2

s_2_2 = SS_2 / nu_2

s_2 = sqrt(s_2_2)


p_lik_5 = 1 - pgamma(0.04, nu_1/2, SS_1/2)
p_lik_5

```

### i.

$\tau \thicksim \gamma_{(\frac{`r nu_1`}{2}, \frac{`r SS_1`}{2})}(t)$ = $\tau \thicksim \gamma_{(`r nu_1/2`, `r SS_1/2`)}(t)$

$\mu = t_{(`r m_1`, `r s_1 * sqrt(1/K_1)`, `r nu_1`)}(x)$

$X_+ = t_{(`r m_1`, `r s_1 * sqrt(1 + (1/K_1))`, `r nu_1`)}(x)$


### ii.

$P(\sigma \leq 5) = P(\sigma^2 \leq 5^2) = P(\frac{1}{\sigma^2} \geq \frac{1}{5^2}) = P(\tau \geq 0.04)$


$P(\tau \geq 0.04) = 1 - \Gamma_{(`r nu_1/2`, `r SS_1/2`)}(0.04) = `r p_lik_5`$

### iii.
$H_0$ blir da $P(\sigma \leq 5)$, og $H_1$ blir da $P(\sigma > 5)$
Hvis $\alpha$ er større enn `r p_lik_5` så forkaster vi $H_0$ til fordel for $H_1$

### vi.

```{r plotting, echo=FALSE}
xValsTau = seq(-20, 20, 0.1)
yValsTau = dt.scaled(xValsTau, nu_1, m_1, s_1 * sqrt(1/K_1))

yValsXPluss = dt.scaled(xValsTau, nu_1, m_1, s_1 * sqrt(1 + (1/K_1)))

plot(xValsTau, yValsTau, type="l")
lines(xValsTau, yValsXPluss, type="l")
```

### v.
```{r, echo=FALSE}
xValsBonus = seq(0, 20, 0.01)
SigmaBonus = (2/xValsBonus^3) * dgamma((1/xValsBonus^2), 4, 147.939603)

plot(xValsBonus, SigmaBonus, type="l", col="maroon")
lines(xValsBonus, SigmaBonus*(xValsBonus<5), type="h", col="yellow")
lines(xValsBonus, SigmaBonus, type="l", col="maroon")

```

## c) Lineær regresjon
```{r, echo=FALSE}

lin_reg_x = c(0.81329, 0.90790, 1.00710, 1.10630, 1.20700, 1.30460, 1.40380, 1.50450, 1.60680)
lin_reg_y = c(0.27161, 0.56686, 0.93231, 1.30620, 1.71050, 2.13620, 2.61760, 3.11510, 3.47670)

reg = lm(lin_reg_y ~ lin_reg_x)
reg$coefficients

plot(lin_reg_x, lin_reg_y, type="p", col="white")
abline(reg, lwd=1, col="blue")
```

### i.

```{r, echo=FALSE}
plot(lin_reg_x, lin_reg_y, col="black")
abline(reg, col="blue", lwd=2)

a <- reg$coefficients[1]
b <- reg$coefficients[2]

SSe=0
for(i in 1:length(lin_reg_x)) {
  x0 = lin_reg_x[i]
  x1 = lin_reg_x[i]
  y0 = lin_reg_y[i]
  y1 = a + b * x1
  segments(x0, y0, x1, y1, lwd=3, col="orange")
  
  SSe = (y1-y0)^2 + SSe
}
```
### iii.

